【裁判字號】    99,重上更(二),205
【裁判日期】    991223
【裁判案由】    偽造文書
【裁判全文】
臺灣高等法院臺南分院刑事判決   99年度重上更(二)字第205號
上  訴  人  臺灣嘉義地方法院檢察署檢察官
被      告  郭意如
選任辯護人  林春發律師
上列上訴人因被告偽造文書案件，不服臺灣嘉義地方法院94年度
訴字第276號中華民國94年10月25日第一審判決（起訴案號：臺
灣嘉義地方法院檢察署94年度發查偵字第38號），提起上訴，經
最高法院第2次發回更審，本院判決如下：
    主  文
上訴駁回。
    理  由
一、公訴意旨略以：張耿山（已於民國92年12月23日死亡）係址
    設嘉義市○區○○里○○○街24號1樓宏易鋼鐵有限公司（
    下稱宏易公司）之實際負責人，被告郭意如則為宏易公司之
    股東，同時負責宏易公司之會計業務。詎張耿山及被告均明
    知宏易公司之臨時雇員告訴人吳安福並未授權宏易公司於亞
    太商業銀行（現已更名為復華商業銀行）嘉義分行（下稱亞
    太銀行）申請開立活期儲蓄存款帳戶，其2人竟共同基於偽
    造文書之概括犯意聯絡及詐欺取財之犯意聯絡（原記載教唆
    行使偽造私文書，嗣經蒞庭檢察官更正補充為共同基於行使
    偽造私文書及詐欺取財之犯意聯絡），先於91年10月7日，
    由被告以告訴人之名義，向亞太銀行申請開立活期儲蓄存款
    帳戶，並於開戶暨相關服務申請書上之申請人暨立約定人欄
    位偽造告訴人之署名1枚及盜用告訴人之印章1次，而偽造上
    開申請書，並持以交付該銀行之承辦人蕭秋毓（業經不起訴
    處分確定）而行使之，致該銀行誤以為係告訴人本人所申請
    ，乃據以核發存摺及金融卡，被告並將取得之存摺及金融卡
    交付張耿山保管，供日後詐財之用，此足以生損害於告訴人
    及亞太銀行對於金融帳戶管理之正確性。嗣於92年9月中旬
    某日，告訴人自宏易公司離職時，張耿山及被告均明知告訴
    人未申請辦理退休，其2人竟共同意圖不法之所有，由被告
    於92年11月10日持張耿山所交付之告訴人身分證影本、上開
    存摺及印章，前往勞工保險局（下稱勞保局），以告訴人之
    名義請領勞工保險老年給付（下稱勞保老年給付），被告並
    於勞保老年給付申請書暨給付收據之被保險人欄位偽造告訴
    人之署名1枚及盜用告訴人之印章1次，且於給付方式欄位指
    定匯入上開以告訴人名義申請之亞太銀行帳戶（下稱系爭帳
    戶），而偽造上開申請書，並持以交付勞保局之承辦人員而
    行使之，使勞保局誤認為係告訴人本人請領勞保老年給付而
    陷於錯誤，遂於92年11月21日核發告訴人之勞保老年給付新
    臺幣（下同）103萬3,750元，並於同年月26日匯入系爭帳戶
    內。而張耿山於知悉上開款項匯入後，旋即指示被告將其中
    100萬元電匯予張永祿以清償自己之債務，其餘33,750元則
    以現金方式領出作為宏易公司之零用金，足以生損害於告訴
    人及勞保局核發勞保老年給付之正確性。嗣於92年12月24日
    ，告訴人至建成水電行任職時，經該水電行向勞保局為其申
    請辦理加保而遭拒，進而查悉上情。因認被告涉犯刑法第21
    6條、第210條之行使偽造私文書罪嫌，及同法第339條第1項
    之詐欺取財罪嫌。
二、按傳聞法則之重要理論依據，在於傳聞證據未經當事人之反
    對詰問予以核實，乃予排斥，惟若當事人已放棄對原供述人
    之反對詰問權，於法院審判時表明同意該等傳聞證據可作為
    證據，基於證據資料愈豐富，愈有助於真實發現之理念，並
    貫徹刑事訴訟法修法加重當事人進行主義之精神，確認當事
    人對於證據能力有處分權之制度，傳聞證據經當事人同意作
    為證據，法院認為適當者，亦得為證據。本件檢察官、被告
    及辯護人於本院準備程序時已表示對後開所引之證據均同意
    有證據能力，於審判期日經提示各該證據資料後，檢辯雙方
    及被告均未就此聲請異議，本院復斟酌該等證據並非非法取
    得，亦無證明力明顯過低之情形，以之作為證據，應屬適當
    ，是依刑事訴訟法第159條之5第1項規定，應認該等證據均
    得採為證據。
三、次按犯罪事實應依證據認定之，無證據不得認定其犯罪，不
    能證明被告犯罪者，應諭知無罪之判決，刑事訴訟法第154
    條第2項、第301條第1項分別定有明文；次按告訴人之告訴
    ，係以使被告受刑事追訴為目的，其指訴是否與事實相符，
    仍應調查其他證據，以資審認，必告訴人所述之被害情形，
    無瑕疵可擊，且就其他方面調查，又與事實相符者，始足據
    為有罪判決之基礎（最高法院81年度台上字第3539號判決意
    旨參照）；又認定不利於被告之事實，須依積極證據，茍積
    極證據不足為不利於被告事實之認定時，即應為有利於被告
    之認定，更不必有何有利之證據。而認定犯罪事實所憑之證
    據，雖不以直接證據為限，間接證據亦包括在內，然無論直
    接或間接證據，其為訴訟上之證明，須於通常一般之人均不
    致有所懷疑，而得確信其為真實之程度者，始得據之為有罪
    之認定，倘其證明尚未達到此一程度，而有合理之懷疑存在
    ，致使無從為有罪之確信時，即應為無罪之判決（最高法院
    30年上字第816號、76年台上字第4986號判例意旨參照）。
四、公訴人認被告涉犯上開罪嫌，無非以其於偵查中自白以告訴
    人名義開立系爭帳戶，向勞保局申請告訴人之勞保老年給付
    ，並提領該款項之事實、告訴人於偵查中之指訴、證人張永
    祿於偵查中之證述及復華銀行嘉義分行93年10月8日（93）
    復嘉字第421號函及檢送之開戶暨相關服務申請書、存摺類
    取款支出憑條、匯款申請書、復華銀行嘉義分行客戶往來交
    易明細表、支票存摺存款對帳單各1份、勞保局93年1月15日
    保承行字第09361303150號、93年3月5日保給老字第0930180
    920號、93年6月24日保給老字第09310149620號函各1份及檢
    送之告訴人勞保老年給付申請書暨給付收據1份、告訴人簽
    立之承諾書（下稱系爭承諾書）等為其主要論據。
五、訊據被告郭意如固坦承擔任宏易公司會計之職，並曾經以告
    訴人名義向亞太銀行申請開立系爭帳戶領取存摺，並向勞保
    局申請告訴人之勞保老年給付103萬3,750元，將其中100萬
    元轉匯入張永祿之帳戶，其餘33,750元則作為宏易公司零用
    金之事實。惟堅決否認有何行使偽造私文書及詐欺取財之犯
    行，辯稱：告訴人吳安福開立系爭帳戶所使用之身分證及印
    章，是宏易公司實際負責人張耿山在公司拿給伊的，當時吳
    安福有在場，張耿山跟伊說要拿這些資料以吳安福名義開戶
    ，伊從銀行拿回公司簽寫及蓋章時，吳安福有知道伊在簽寫
    開戶申請書的事，當時吳安福跟張耿山在聊天並說讓伊全權
    處理，伊辦完開戶手續後，就將證件、印章及存摺交給張耿
    山。後來張耿山在公司出示系爭承諾書，說他與吳安福之間
    有債務，而系爭承諾書有記載吳安福在張耿山公司的勞保老
    年給付願意供作債務不履行的擔保，伊認為張耿山有權請領
    該項勞保老年給付，所以才依張耿山之指示辦理，並無行使
    偽造私文書及詐欺取財之意思等語。經查：
  (一)被告係宏易公司會計人員，於91年10月7日以告訴人名義向
    亞太銀行申請開立系爭帳戶領取存摺，並於92年11月10日向
    勞保局申請告訴人之勞保老年給付，而於92年12月1日將100
    萬元轉匯入張永祿之帳戶，其餘33,750元作為宏易公司之零
    用金等事實，業據被告供承不諱，並經告訴人吳安福證述屬
    實，復據證人張永祿於偵查中證述無訛，另有復華銀行嘉義
    分行93年10月8日（93）復嘉字第421號函及檢送之開戶暨相
    關服務申請書、存摺類取款支出憑條、匯款申請書、復華銀
    行嘉義分行顧客基本資料查詢表、客戶往來交易明細表、支
    票存摺存款對帳單各1份、勞保局93年1月15日保承行字第09
    361303150號、93年3月5日保給老字第0930180920號、93年6
    月24日保給老字第09310149620號書函各1份及檢送之告訴人
    勞保老年給付申請書暨給付收據1份附卷可憑（見發查卷他
    字卷第15至20頁、發查卷第6至10頁、第54至55頁），足認
    被告確有以告訴人名義為上開行為。又張耿山原宏易公司之
    負責人，於91年6月14日變更為其妻楊美雲，惟宏易公司業
    務仍係由張耿山負責等情，業據證人楊美雲於原審審理時證
    述屬實（見原審卷第84頁、第92頁），並經告訴人於原審審
    理時證稱：「我在宏易公司沒見過楊美雲」、「我是老年給
    付被領走後才知道楊美雲是公司的登記負責人」、「我在宏
    易公司時，當時公司負責人，據我瞭解是張耿山，因為他都
    在公司裡面」等語明確（見原審卷第81頁），復有經濟部中
    部辦公室93年6月16日經（93）中辦三字第09330905120號函
    附宏易公司變更登記資料影本在卷足考（見發查卷第59至71
    頁），本件被告雖有以告訴人名義為上開行為，然被告是否
    有行使偽造私文書及詐欺取財之犯意，而與張耿山有犯意聯
    絡，仍應依證據認定，且張耿山已於92年12月23日死亡，有
    個人基本資料查詢結果1紙在卷可憑（見發查卷第86頁）。
    張耿山既已死亡，則本院自應審酌告訴人之證詞，是否毫無
    瑕疵，並與事實相符及其他間接證據或情況證據，作為認定
    被告是否有上開犯意之依據。
  (二)告訴人於原審審理時證稱：「我沒有授權張耿山或郭意如向
    亞太商業銀行以我的名義開立帳戶，如果有的話我就會自己
    去簽名了」、「本件郭意如以我名義開立帳戶，在我任職宏
    易公司期間都沒有告訴過我」、「張耿山沒告訴過我以我名
    義開立帳戶」云云（見原審卷第67頁），表示未經授權張耿
    山或被告開立系爭帳戶，亦不知悉有系爭帳戶。然告訴人對
    於是否曾交付身分證正本及印章予張耿山或被告一節，於原
    審審理時已證稱：「我到宏易公司任職時有將身分證及印章
    交給公司的人員，我是進去的時候繳交要辦理勞保的，沒有
    幾天就一起還我了」、「我繳交給公司的印章確定有取回，
    約一星期就取回了」等語（見原審卷第75頁正反面）；其於
    本院審理時亦證稱身分證交出去大約5、6日就拿回來等語明
    確（見本院卷第120頁反面），足認告訴人在宏易公司任職
    之初，交付身分證正本及印章，並約於一星期後即行取回之
    事實，已無疑義。而告訴人係於91年7月9日以宏易公司為投
    保單位加入勞工保險，於同年10月8日退保，復於同年10月
    18 日再以宏易公司為投保單位加入勞工保險，並於92年11
    月10 日退保，投保薪資每月均為42,000元等情，有勞保局
    94年9 月27日保承資字第09410520350號函附勞工保險被保
    險人投表資料表1紙、加保申報表、退保表各2紙附卷可考（
    見原審卷第105至110頁），參諸被告於原審供稱：「吳安福
    到公司工作當天我就幫他加入勞保」、「吳安福是7月9日去
    上班的」等語明確（見原審卷第146至147頁），則依告訴人
    上開證述，被告應於91年7月9日投保後約一星期即取回身分
    證正本及印章，然被告於91年10月7日持告訴人之身分證正
    本前往亞太銀行辦理開戶手續，經該行查驗無誤後，將身分
    證正本影印留存等情，已據證人即當時開戶之承辦人員蕭秋
    毓證述屬實，並有告訴人之身分證正反面影本各1紙附卷可
    稽（附於原審94年度附民字第32號請求損害賠償事件，復華
    商業銀行提出之答辯狀）。被告既於91年7月9日進入宏易公
    司辦理勞工保險手續後，約一星期後即取回身分證正本及印
    章，如非告訴人嗣後再次提供其身分證及印章予宏易公司，
    被告如何能於同年10月7日持該證件、印章前往亞太銀行辦
    理開戶手續？
  (三)雖告訴人認被告所交予亞太銀行者為身分證影本而非正本云
    云，然查，據證人蕭秋毓於本院證稱：「當天郭意如除了拿
    申請書之外，還拿了吳安福的身分證及印章，身分證是正本
    ，我們會先上網查身分證資料是否正確，查詢後是正確的，
    沒有遺失。我有將身分證正反面影印。本件是辦理薪資轉帳
    開戶，薪資轉帳戶不用本人到場，可以由會計人員帶回去給
    本人簽，被告他們公司是與我們配合很久的客戶，薪資轉帳
    戶不用本人到場辦理，這是我們公司的內規，沒行之於文字
    」等語（見本院卷第124頁）。按證人蕭秋毓若與被告有何
    勾串或故意違反公司內規之情，則其當埸指示被告代簽吳安
    福之名即可，實無將申請書退由被告攜回予告訴人補行簽名
    之必要，足見其係遵守公司內部規定之人，是證人蕭秋毓證
    稱其被告有提出吳安福之身分證正本，其上網查驗後無誤，
    然後加以影印存查之情，應係屬實而可採信。雖告訴人以證
    人蕭秋毓係民事侵權行為損害賠償事件之對造當事人，其所
    為證詞不可採信云云，然證人蕭秋毓既於刑事訴訟程序中具
    結後作證，已以刑事責任擔保其證言之可信度，尚難以係利
    害關係對立之當事人，而遽予否定其證言之可信度；又告訴
    人於93年4月16日提出告訴時已附上亞太銀行開戶資料（見
    發查卷第9頁），其對開戶資料上之印文，當可判別其真偽
    ，然其於93年7月21日偵訊時指稱：「被告拿我的身分證及
    印章去偷開戶，請查明銀行是否與被告勾串」等語（見發查
    卷第83頁），細繹其語意，告訴人並不否認開戶資料內印文
    之真正，而為辦理某種手續者，通常會持有身分證與印章之
    情形，被告既有被告真正之印章，衡情，當亦有身分證正本
    無誤，足見被告持其身分證正本及印章前往辦理開戶手續，
    應無疑義。雖告訴人於本院審理時又改稱：「在偵查中說的
    意思係指被告偷刻我名字的印章，拿身分證影印本去開戶」
    云云（見本院卷第123頁），惟此與之前所述顯然不同，況
    其於告訴狀亦稱：印章非伊所蓋等語（見發查卷第3頁），
    亦未否認或爭執該印文之真正，是其嗣於本院上開所述，尚
    非可取，本件告訴人既將其印章、身分證正本交由公司辦理
    開戶手續，自可推論其有授權之事實，要無疑義。
  (四)公訴人又以宏易公司於新聘職員辦理加保時，並未強制規定
    應一併辦理開立存款帳戶，告訴人開立帳戶後，除匯入勞工
    保險老年給付及提款外，並未有交易往來之情形，且告訴人
    在宏易公司工作係領取現金，實無開立銀行帳戶之必要，況
    被告並未代公司其他員工開立銀行帳戶之情，是被告代告訴
    人開立銀行帳戶之行為，即有可疑，又其開戶後為何未將帳
    戶交給告訴人反而交予張耿山，且未通知告訴人，此舉顯不
    合理云云。經查，告訴人吳安福係91年7月9日進入宏易公司
    之情，已如上述，而公司通常會為新進員工開立銀行帳戶，
    而被告係宏易公司之會計人員，其於告訴人甫進入公司3個
    月後，依公司實際負責人之指示據以辦理銀行開戶手續，要
    難認有何不合情理之處；至告訴人於開戶後未使用系爭帳戶
    並非被告所能控制或置喙，與被告無涉，公訴人認告訴人嗣
    未使用該帳戶而認被告涉嫌犯罪云云，純係以結果而為推論
    ，顯然不符論理法則，要無足取。至被告未代其他員工開立
    銀行帳戶之原因不一，若公司其他員工原本就有銀行帳戶，
    根本不須由公司代為辦理，自不能以被告代告訴人辦理銀行
    開戶手續，即認其涉有不法情事；又告訴人進入宏易公司後
    其薪資之給付，係以現金發放方式為之，然以發放現金方式
    給付薪資，顯然不符現代化公司經營模式，是被告依公司實
    際負責人張耿山之指示前往開立銀行帳戶，並無違反常情之
    情形；又告訴人之身分證及印章係張耿山交予被告，且張耿
    山與告訴人情同手足（詳後述），張耿山又是公司實際負責
    人，有權處理公司一切事務，是被告辦理開戶手續後，將告
    訴人所有資料及帳戶交予公司負責人張耿山全權處理，要屬
    合理之舉，要不得以其未直接交予告訴人或事後未告知，即
    認其行為可疑。是公訴人以上開論點，認被告辦理系爭帳戶
    開戶手續，有違情理而涉有不法云云，殊有誤會。
  (五)告訴人與宏易公司實際負責人張耿山，係多年好友，交情匪
    淺，已據告訴人指陳明確（見本院卷第119頁）；又告訴人
    於原審審理時證稱：「我是做雜工，例如搬鐵，一個月去1
    、2次而已，不用打卡，張耿山通知我有工作時再過去公司
    ，薪水都是由張耿山拿現金給我，每次都大概拿1、2千元，
    在宏易公司的年度沒拿扣繳憑單，張耿山拿薪水給我有點類
    似救濟我，被告沒有發放過薪水給我。我勞健保掛在宏易公
    司，一方面我跟張耿山是好朋友，一方面不讓勞保中斷等語
    （見原審卷第79頁、第82頁），於本院亦證稱：「我在宏易
    公司做撿鐵之雜事，是臨時工，沒有約定薪水，一天在公司
    上班之時間不一定，如果沒有工作就走了，上下班不用打卡
    ，每個月的平均薪水都領1、2千元，不夠繳納勞保費用；我
    不是公司的職員，是單純去那邊作臨時工…」等語（見本院
    卷第119至120頁、第122頁反面）。依上開證詞以觀，告訴
    人上下班無固定時間，不用打卡，無約定薪水，沒拿取扣繳
    憑單，係由張耿山直接拿現金給告訴人，每個月支付1、2千
    元，類似救濟告訴人等情，此與一般公司與職員互動情形有
    別，則告訴人果否為宏易公司之真正員工，不無可疑。又宏
    易公司明知告訴人每月僅領得類似救濟金1、2千元，且其無
    力繳納保費，竟仍以每月42,000元高額薪資投保勞工保險，
    復為其繳納保費等情，其內情並不單純。參以證人楊美雲於
    原審證稱：「告訴人與張耿山之交情很好，好到比親兄弟還
    要好」等語（見原審卷第85頁），則張耿山豈會每月不定時
    召告訴人來公司從事搬鐵之粗重工作？此可由被告自銀行攜
    帶申請書回公司時發現告訴人與被告正在聊天即明。雖被告
    亦稱告訴人係從事搬運鋼鐵之工作云云（見原審卷第146頁
    ），惟其虛報薪資投保，涉及不法，為迴避責任，所供不可
    盡信；而告訴人於原審證稱：「我不把勞健保掛在建成水電
    行，是因為勞保局會依照技術證去查有無實際工作」等語（
    見原審卷第79頁），足見其深知勞保局會調查工作狀況，是
    其乃以掛名為宏易公司員工，偶而出入宏易公司，每月領取
    好友即公司老闆張耿山資助之零用金（或救濟金），雖形式
    上充當該公司臨時僱員，實質上則重在參加勞保，俾以延續
    勞保年資之情，應可確信。綜上所述，本件告訴人與張耿山
    顯非一般老闆與員工之關係。且張耿山與告訴人之間又有債
    權債務關係（詳後述），則告訴人與張耿山是否因其他原因
    ，而由告訴人授權張耿山交代被告辦理銀行開戶，即非無可
    能，又張耿山與告訴人之交情至深，有如手足，此由其願為
    其無償作保即明，則被告見其2人正在聊天，不願干擾，其
    聽到可全權處理等語，乃據以簽名蓋章而前往辦理，並非不
    可能。是告訴人證稱並未授權開戶云云，既非可採，從而被
    告辯稱：吳安福知道伊在簽寫開戶申請書的事，當時他跟張
    耿山在聊天並說讓伊全權處理等情，應堪採信。
  (六)公訴人另以被告於原審時就張耿山交付告訴人之印章、身分
    證時，其是否有出示系爭承諾書及告訴人是否在場乙節。忽
    而答稱告訴人有在場，忽而改稱忘記了，後又改稱當時告訴
    人有在場（見原審卷第134頁正反面），被告在短短數分鐘
    間辯詞反覆，前後不一，且與其在偵查中之供述亦有所出入
    ；況系爭承諾書所載之簽立日期為91年12月4日，其竟稱開
    戶當時（即91年10月7日），張耿山即有出示該承諾書，其
    辯解真實與否，實有疑義云云。惟被告於原審即稱：「本件
    吳安福在亞太銀行開戶所使用之身分證及印章，是張耿山拿
    給我的。地點是宏易公司，時間我忘記了」、「張耿山拿這
    些東西給我時，吳安福有在場」、「當時吳安福是在現場將
    身分證及印章交給張耿山，再由張耿山當場將這些東西交給
    我，叫我去以吳安福名義開戶時吳安福在場都有聽到」、「
    也就是說張耿山將這些資料交給我叫我去開戶時，吳安福都
    知情」等語（見原審卷第134至135頁），其前後所供並無不
    同。其另稱：「張耿山拿承諾書給我看時，說吳安福欠他錢
    ，所以要我拿這些資料以吳安福名義開戶」等情，檢察官乃
    接著詢問：張耿山跟你這樣說，吳安福在旁邊有無聽到？被
    告乃答稱：忘記了等語，有該筆錄可稽（見原審卷第134頁
    ）。據此，檢察官已將詢問之範圍擴大至張耿山說吳安福欠
    錢部分，則被告對此部分答稱：忘記吳安福是否有聽到等情
    ，與之前之供述難認有何矛盾之處；況被告於偵查中亦稱：
    「印章是吳安福拿給張耿山的，張耿山再交給我的。當時吳
    安福也有在場」等語（見發查他字卷第26頁），亦與其於原
    審所供大致相符。至其於偵查中雖另稱：「他一到公司上班
    辦理加保時，就將證件交給我去辦開戶了」等語。然此係針
    對吳安福何時交付證件之對答，其雙方所重視者為何時交付
    證件之時間點，此觀之檢察官詰問內容為「被告吳安福之帳
    戶何時開戶？」即明（見發查卷第83頁），自不可以詞害義
    而認告訴人係直接將證件交予被告，進而認為此與其原審所
    供有前後不一之情。另被告供稱張耿山於其開戶時，有出示
    系爭承諾書云云，雖與事實不符，其不無可能將辦理勞保老
    人給付之申請與銀行開戶申請，混為一談，且綜觀其所供辦
    理開戶資料係由張耿山所交付及告訴人亦有在場等基本事實
    ，均無異致，尚難以此瑕疵即認遽然否認其辯解真實性。
  (七)告訴人與張耿山曾書立日期為91年12月4日之承諾書1紙，並
    由告訴人簽名蓋章，而卷附承諾書記載「一、立承諾書人：
    成光電氣公司負責人吳安福、吳清富、吳黃寶珠（以下稱甲
    方）。二、相對人：張耿山（以下稱乙方）。三、不動產標
    示：嘉義市○○街319號、土地及建築物全部。四、右不動
    產為甲方所有，係由乙方提供保證，向其債權人（即華南銀
    行）貸款新臺幣305萬元整。今因故甲方受抵押之不動產，
    業經其債權人依強制執行法之規定，向法院聲請拍賣抵押物
    ，並由第3人拍定在案。五、今甲方承諾其與債權人因拍賣
    不足清償原貸款之債務，無條件由甲方全部負責清償完畢，
    另其向乙方所借貸新臺幣154,000元整，亦同。並承諾願以
    其申報在乙方公司名下之勞保退休金提供乙方做為不履行義
    務之擔保，絕無異議，恐口說無憑，特立此承諾書為憑」等
    語（見發查卷第25頁），足認告訴人於書立承諾書時係在宏
    易公司任職，而以宏易公司為投保單位之勞保老年給付作為
    其不履行義務之擔保，若告訴人他日要領取勞保老年給付，
    則擔任宏易公司實際負責人之張耿山必定會知悉，適足以為
    其債務之擔保。雖告訴人就系爭承諾書約定勞保老年給付擔
    保之範圍，於原審證稱：「我與張耿山所寫的承諾書的債務
    ，沒有包括他擔任保證人的部分，因為他財產沒有被執行，
    他也沒有幫我清償貸款的債務，只有單純我向他借款的部分
    」云云。然觀諸承諾書之文義，所記載「不履行義務之擔保
    」，顯然包括張耿山擔任保證人之華南銀行債務，及告訴人
    積欠張耿山之債務，並非僅有告訴人積欠張耿山之債務。且
    告訴人於原審時亦證稱：「（既然如此為何要將房地沒有清
    償部分寫入承諾書？）因為張耿山怕因房地貸款的債務被追
    償所以才寫進承諾書，內容是張耿山寫的。」等語。參以卷
    附承諾書記載「不動產標示：嘉義市○○路319號土地及建
    築物全部。右不動產為甲方所有，係由乙方提供保證，向其
    債權人（即華南銀行）貸款新臺幣305萬元整。今因故甲方
    受抵押之不動產，業經其債權人依強制執行法之規定，向法
    院聲請拍賣抵押物，並已由第3人拍定在案」等語，足見承
    諾書書立之時該房地業已拍定。而告訴人之妻吳黃寶珠名下
    之嘉義市○○路319號土地及建築物（原係嘉義市○○路24
    巷1弄4號，於90年7月16日門牌改編），係於91年3月5日，
    經華南商業銀行股份有限公司（下稱華南銀行）向原審法院
    聲請強制執行，於同年5月份實施鑑價，同年8月27日、9月
    25日進行第1、2次拍賣，但未拍定，再於同年10月23日進行
    第3次拍賣而由第3人拍定，並於同年10月25日通知吳黃寶珠
    ，而於同年10月30日由告訴人代為收受通知函，嗣於點交之
    際，約定於92年1月31日之前自動搬遷，華南銀行尚有債權
    1,304,362元不足清償等情，有原審法院91年度執字第1993
    號卷宗可稽，並經本院調取上開執行卷宗核閱屬實，是告訴
    人尚積欠華南銀行1,304,362元，倘告訴人不履行債務，則
    保證人張耿山亦有受追償之風險，故張耿山與告訴人書立承
    諾書時，其2人確有以告訴人之勞保老年給付擔保華南銀行
    債務之意思甚明，是告訴人證稱僅擔保其向張耿山之借款部
    分，顯與事實不符，尚非可採。又告訴人雖主張上開承諾書
    僅足以證明伊願意以勞保老年給付作為債務之擔保，但並沒
    有同意張耿山或被告直接為其請領勞保之老年給付云云。但
    查，所謂債務之擔保，理應有實質可供債權人實現之給付，
    擔保方有實益。否則，如尚須債務人同意方可實現該項給付
    ，如遇債務人反悔不願配合時，則與無該項擔保無異。此觀
    ，開立票據、提供動產設定質權或設定抵押權等擔保債權之
    方式，債權人均得直接處分擔保物，而毋須債務人同意自明
    。又告訴人因積欠華南銀行債務，因無力清償，遂遭華南銀
    行強制執行，而強制執行程序中，告訴人即於91年4月15日
    由其胞兄經營之建成水電行退保（詳後述），進入宏易公司
    ，並以宏易公司為雇主據以參加勞保，時間上未免巧合；再
    者，告訴人吳安福前為大展電氣工程負責人，然其多年來無
    力繳納勞保費用6萬餘元，遭移送強制執行，後由宏易公司
    代為繳納，有繳款單在卷可稽（見發查卷第27至30頁），而
    告訴人在公司每月所得僅1、2千元，尚不足繳納勞保費用，
    已如上述，張耿山竟反於事實，仍高報薪資，以每月42,000
    元薪資為告訴人投保勞工保險，復參以告訴人指稱薪水都是
    由張耿山拿現金給伊，每次都大概拿1、2千元，張耿山拿薪
    水給伊有點類似救濟伊，伊勞健保掛在宏易公司，一方面伊
    跟張耿山是好朋友，一方面不讓勞保中斷等情，已如上述，
    是告訴人進入公司之目的使勞保年資能延續而不中斷之情，
    已無疑義。張耿山在此之前已為告訴人無償作保，於告訴人
    所有房地遭拍賣之際將其招攬進入公司，復給予救濟金，且
    為其繳清前積欠健保費及支付其在宏易公司之健保費，是其
    所圖為何，不難想像，參以卷附之亞太銀行開戶暨相關服務
    申請上之申請人暨立約定人欄吳安福之印文與勞保老年給付
    申請書之被保險人欄內吳安福印文，一望即知均屬均相同，
    且為告訴人所是認（見發查卷第3頁），而告訴人確有交付
    身分證正本及印章供銀行開戶之用，已如上述，張耿山交予
    被告辦理勞保老年給付之印章又與前者相同，其復出示系爭
    承諾書，而被告僅高中畢業，並非習於法律之人，依其主觀
    認知，其認張耿山與告訴人已有合意以勞保給付作為債務之
    擔保並由張耿山實現該項給付之情，並不違反情理。至張耿
    山領得該勞保老年給付後如何與華南銀行處理原有債務，係
    另一問題，與被告無涉。
  (八)公訴人雖又認張耿山與張永祿間之100萬元債務，猶有疑義
    ，而被告以前為公司之其他員工辦理勞保老年給付之請領，
    均係經員工本人及老闆之同意，且均由員工本人將證件拿給
    被告，所領得之款項均直接匯入各該員工之帳戶，帳戶存摺
    及印章即由各該員工本人保管等情，唯獨本件請領方式異於
    往昔，可見其涉有不法云云。惟查，張耿山確曾向與張永祿
    調借現金，其2人確有債權債務關係，該100萬元係張耿山用
    以清償之前所積欠之債務等情，已據證人張永祿證述屬實（
    見發查卷第37頁），況張耿山與張永祿間有無此債務，與被
    告是否犯罪無涉，公訴人所指，即有未洽。又告訴人既同意
    張耿山申請勞保老年給付，而張耿山已有告訴人之帳戶、身
    分證、印章等資料，乃將之交予被告並指示其據以辦理，被
    告亦認張耿山有權請領乃據以辦理該手續，並將款項匯入系
    爭帳戶中，其作法與往常並無不同，蓋二者均得本人、老闆
    同意，且款項皆匯入本人帳戶，是公訴人認後作法有不同，
    應有誤會。至被告認為告訴人已同意由張耿山請領該項給付
    ，且張耿山為公司老闆又與告訴人交情匪淺，是其辦理領請
    手續後將告訴人所有資料交予老闆處理，另其既認告訴人已
    同意張耿山有權請領，是其事後未再行另通知告訴人，乃事
    理之常，要不得以此認其有不法情事。
  (九)雖告訴人於原審指稱：伊於92年9月已離開宏易公司，到建
    成水電工作，伊到建成水電行任職有打電話告訴張耿山，並
    有要張耿山將伊勞保從宏易公司退出，所以不可能同意宏易
    公司請領勞保給付云云（見原審卷第77頁、本院卷第121頁
    ）。然告訴人與張耿山既書立系爭承諾書，告訴人在債務尚
    未清償前即離職，顯然違反與張耿山之上開約定，且告訴人
    在其他投保單位加入勞工保險後，張耿山即無法查悉告訴人
    何時領取勞保老年給付，張耿山債權之擔保豈非成為具文，
    衡情張耿山豈會欣然同意告訴人離職之理？再者，告訴人與
    張耿山多年好友，交情至常，若要離去何以不事先告知？告
    訴人指稱於到建成水電行後才以電話告訴原公司實際負責人
    張耿山之情，顯與常情不符，則告訴人是否果於92年9月間
    即已離職，已非無疑。且對於為何離開宏易公司一節，告訴
    人於原審證稱：「我在建成水電行時須要技術證及加入勞健
    保，勞委會及電力公司都會去查，後來我搬回嘉義工作，勞
    健保轉到宏易公司，直到嘉義的房子被拍賣，我才又到雲林
    工作並將勞健保轉到建成水電行」云云（見原審卷第82頁）
    ，然告訴人上開房地已於91年10月23日拍定，且約定於92年
    1月31日之前自動搬遷，是其房地早已拍賣，則其於92年9月
    離職與房子遭拍賣究竟有何關係，實難令人理解。另告訴人
    於偵查中係證稱：「因為沒什麼工作，且我體力也無法負荷
    ，所以離職」云云，與其原審上開證述顯然不符，則告訴人
    所稱離職之原因，究竟是否屬實，容有可疑。再者，告訴人
    指稱其係於92年12月24日至建成水電行任職時，並向勞工保
    險局申請加入勞工保險時，才發現勞保老年給付已遭申請並
    提領一空乙節，並有其93年4月16日之告訴狀及勞保局93年1
    月15日保承行字第09361303150號書函各1份附卷足考，足見
    告訴人係於92年12月24日才在建成水電行任職，然告訴人卻
    證稱係在92年9月間找到工作並告知張耿山離職，若告訴人
    確係在92年9月間即找到工作，何以會在相隔3個月後之92年
    12月24日才前往任職，且又恰巧係在張耿山死亡之翌日？從
    而告訴人是否在92年9月間告知張耿山離職，顯有疑義。此
    外，告訴人雖證稱92年12月24日在建成水電行任職云云，然
    告訴人於90年12月8日即以建成水電行為投保單位加入勞工
    保險，至91年4月15日才退出勞工保險之情，此有中央健康
    保險局中斷投保保險費計算明細表1紙附卷可稽（見發查卷
    第29頁）。參以告訴人於原審證稱：「我在90年間還在建成
    水電行加入勞保是為了要申請技術證才加入的」、「因為勞
    保局會依照技術證去查有無實際工作，所以沒把勞健保掛在
    建成水電行」等語（見原審卷第77頁、第79頁），足見告訴
    人先前雖以建成水電行為投保單位，卻未在建成水電行工作
    。且告訴人於原審證稱：「建成水電行的負責人是吳安濱，
    他是我弟弟」、「建成水電行設立幾十年了，老闆都是我弟
    弟沒有換過」等語明確（見原審卷第77頁），足見告訴人任
    職之建成水電行，是其胞弟所開設。故告訴人又於92年12月
    24日，以其胞弟所開設之建成水電行為投保單位欲加入勞工
    保險，其是否實際上有任職，亦非無疑。綜上各情，告訴人
    證稱之離職時間、原因及告知張耿山離職之時間、是否確實
    在建成水電行任職之證述，均尚未使本院達到毫無合理懷疑
    ，而得確信其為真實之程度。
  (十)縱認告訴人確於92年9月間離職並已告知張耿山等情，然告
    訴人於原審時已證稱：「我是發現我的老年給付被領走在建
    成水電行沒有辦法加保，我打電話到宏易公司時是她接的電
    話，當時她回答說不知道這件事」、「在這通電話之前，我
    沒有向她說過我離職的事情」等語明確（見原審卷第81頁）
    ，足見告訴人並未告知被告離職一事。雖告訴人於原審又稱
    ：「我想張耿山應該會告訴她我離職」云云（見原審卷第81
    頁），然此係其個人臆測之詞，並無證據證明張耿山曾告知
    被告告訴人業於92年9月間離職之事實。且告訴人於宏易公
    司之工作情形，已詳如前述，被告顯難依告訴人於宏易公司
    上下班及領取薪資之情形，得知告訴人已於92年9月間離職
    。又宏易公司於收受法務部行政執行署嘉義行政執行處92年
    7 月10日嘉執丙92年費執字第8161號執行命令後，被告在張
    耿山指示下，分別於92年9月15日、同年10月16日、同年11
    月12日，先後3次至銀行繳納告訴人積欠之勞保費等費用，
    業據被告於原審審理時供稱：伊接到公文後，因為金額蠻多
    的，老闆叫伊先去問是否可以分期付款，伊幫吳安福分3期
    繳清，伊記得9月、10月及11月各去繳一次，最後一次全部
    繳清等語明確，並有上開執行命令1份、勞工保險局勞工保
    險費繳款單3紙附卷可參（見發查卷第27至30頁）。參諸被
    告係於92年11月10日，持告訴人之身分證影本等物，至勞保
    局以宏易公司名義申請勞保老年給付，此有勞保局93年3月5
    日保給老字第0930180920號書函所附勞工保險老年給付申請
    書暨給付收據、告訴人身分證影本、亞太銀行存摺封面影本
    各1份在卷足考。故告訴人既未告知被告離職，告訴人在宏
    易公司之任職，又非一般正常工作情形，而被告於92年9月
    及10月仍代告訴人繳納勞保費用，且被告申請勞保老年給付
    時，告訴人勞工保險仍在宏易公司名下，若張耿山未告知被
    告告訴人離職，則被告無法知悉告訴人於92年9月間離職，
    是尚難以被告係宏易公司之會計，即推論被告知悉告訴人業
    於92年9月間離職之情，亦難遽此認定被告有不法情事。
  (十一)公訴人又認況被告係公司會計人員，何能代為匯款予張永祿
    而處理張耿山與告訴人間之私人債務，且告訴人係積欠張耿
    山個人債務，與宏易公司無關，其豈能將領得之部分款項充
    作公司零用金？被告行為顯不符常理云云。惟查，宏易公司
    係傳統企業，著重人與人之關係，而此類企業，公司職員兼
    為老闆處理相關私人事務，所在多有，被告為會計人員，熟
    悉匯款業務，是其為老闆張耿山辦理匯款事宜，尚合於情理
    ；又宏易公司曾為告訴人繳納之前所積欠之勞保費用，已如
    上述，是被告依張耿山之指示將餘款33,750元充作公司零用
    金，即屬正當，是公訴人上開所指，應非可取。
  (十二)又張耿山於92年11月6日至同年11月10日、同年11月27日至
    同年12月5日均在財團法人嘉義基督教醫院住院治療，有該
    院病歷所附出院病歷摘要2紙在卷可考（該資料外放），足
    見被告於92年11月10日申請勞工保險老年給付，及於同年12
    月1日將勞保老年給付匯款及提款之時，張耿山均在住院治
    療。然證人楊美雲於原審證稱：「張耿山生前因為化療住院
    好幾次，他住院期間，都是打電話回公司交代小姐或工人處
    理事務，至於他有無叫被告或其他員工去過醫院，因為伊沒
    有每天24小時待在醫院，所以伊不曉得。他不做化療的時候
    每天都會去公司上班。張耿山是到92年12月底病情比較嚴重
    」等語（見原審卷第90至92頁），足見張耿山於上開住院期
    間仍可處理公司事務。是被告於供稱：伊去辦理老年給付之
    吳安福的存摺及印章，是張耿山打電話叫伊去醫院拿的，他
    隨身都會帶一個包包，裡面裝有吳安福的存摺及印章。伊12
    月1日要去辦理匯款，存摺及印章也是伊去醫院向張耿山拿
    的，匯款之後伊又拿到醫院交還給張耿山。伊到醫院找張耿
    山時他意識清楚，說話也正常等情，應堪採信。按「行為非
    出於故意或過失者，不罰」、「過失行為之處罰，以有特別
    規定者為限」，刑法第12條第1、2項分別定有明文；又「犯
    罪之成立，除應具備各罪之特別要件外，尤須具有故意或過
    失之一般要件」（最高法院27年非字第15號判例意旨參照）
    ；而刑法行使偽造私文書及詐欺取財罪，並無處罰過失犯之
    規定，苟行為人無犯罪故意，要不因其本身之過失行為而論
    以上開罪名。查張耿山與告訴人交情匪淺，張耿山曾為告訴
    人作保，復出示系爭承諾書，使被告認為張耿山已得告訴人
    同意或授權代為領取勞保老年給付，加上依承諾書文義，告
    訴人勞保老年給付所擔保之債務，除告訴人積欠張耿山之15
    4,000元，尚包括張耿山所擔保之華南銀行債務，且宏易公
    司又替告訴人繳交積欠之勞保費用，2人間確存有債權債務
    關係，而被告又有為員工辦理勞保老年給付之業務，則被告
    因上開種種原因，而認為張耿山已得告訴人之同意或授權申
    請勞工保險老年給付，依張耿山指示申請勞保老年給付，並
    且將該款項辦理匯款及提款，尚難認其主觀上有行使偽造私
    文書及詐欺取財之犯意，不能以其未親自向告訴人詢問是否
    同意或授權申請勞工保險老年給付，即認其主觀上有上開犯
    罪之故意；至告訴人雖指稱被告在勞保老年給付申請書有關
    告訴人之電話及住址欄分別填寫000000000號、0000000000
    號電話號碼及嘉義市○○路358號7樓之2等情，顯意圖使告
    訴人無法收到給付通知，而認其有犯罪故意云云。經查上開
    電話雖分別為宏易公司及張耿山所有，而該八德路358號7樓
    之2為被告胞姊之地址之情，已據被告供承在卷（見本院卷
    第128頁反面）。然其既認告訴人已同意由張耿山領請該項
    給付，故而填寫其本人或張耿山可收受之地址或聯絡電話號
    碼，尚屬合理，且其另稱：「因為要寫詳細地址，要申請退
    保會有一張函過來，因要常去那裡，這樣才可收到」等語（
    見本院卷第127頁反面、第128頁反面），而該申請書內已指
    明「請詳填寫可收到給付通知之住址」等語，被告既常出入
    該處而有把握收該文書，故而填載該地址，難以此認其有違
    反常情之處；雖公訴人又質疑其為何不填寫宏易公司地址，
    可見其顯以此規避告訴人云云。然告訴人實質上係宏易公司
    掛名員工，已如上述，退而言之，縱認其有實際工作，其亦
    每月僅1、2次不定時由張耿山召來從事搬鐵等雜事工作，已
    如前述，告訴人並非從事公司之收發或內部文書等行政人員
    ，當不可能瞭解公司收件之情形，被告即使填寫公司地址，
    若公司不主動告知告訴人有關書信文件，告訴人亦不可能知
    情，由此可見被告於申請書未填寫公司地址，並非規避告訴
    人之情至明；何況被告主觀上認知該勞保老年給付已由告訴
    人同意張耿山領取之情，業據論述如上，則該申請書是否要
    填寫告訴人地址或電話已無關宏旨，被告逕行填載其本人或
    張耿山可收受之地址或電話號碼為已足，殊無另填寫告訴人
    電話、地址之必要；至被告代告訴人至銀行開戶時，其在申
    請書通訊欄雖填寫公司地址，然一般機關行號員工其通訊地
    址，大都登錄公司所在之地址及電話，是被告於開戶申請書
    填寫公司地址為告訴人之通訊處，尚屬合理，均自難以此為
    被告不利之認定；再者，犯罪必有其動機，經查被告係將領
    得之100萬元匯予張永祿帳戶，其餘33,750元則充作公司零
    用金，已如上述，則被告並未從中獲取任何金錢，是其根本
    無犯罪之動機，雖公訴人認被告係宏易公司之股東，是其將
    33,750元充作公司零用金對被告本身亦有利益云云。然被告
    係宏易公司掛名股東，已業其供承在卷（見原審卷第141頁
    ），退而言之，縱認其為真正股東，其出資額（即股份）僅
    為公司總出資額之10分之1，此有該公司之股東名冊在卷可
    稽（見發查卷第69頁），換算後其可得之利益僅3千多元，
    被告顯不可能為此而犯罪。是被告辯稱：張耿山拿出系爭承
    諾書，張耿山說他們之間有債務，並叫伊去辦這些事情，伊
    並不知情等情，尚合情理而可採信。
  (十三)從而，告訴人既已書立承諾書授權同意張耿山為其辦理勞保
    老年給付，以擔保其所積欠張耿山個人及為其擔保之銀行債
    務，被告係任職於張耿山經營之宏易公司擔任會計，其承張
    耿山之命，為告訴人開立銀行帳戶及辦理勞保老年給付，且
    均有告訴人書立之承諾書及身分證、印章為憑，所請領之勞
    保老年給付，並依張耿山之指示，將其中100萬元匯款予張
    永祿，餘款留供宏易公司作為零用金使用，被告並未從中獲
    取任何利益。凡此均足以證明被告確無偽造私文書加以行使
    及詐欺取財等之主觀犯意。
六、綜上諸情，告訴人之證詞有顯然之瑕疵，並有與事實不符之
    處，尚難使本院達到毫無合理懷疑而得確信其為真實之程度
    ，且無法證明被告涉有上開犯行。公訴人所舉之證據，僅能
    證明被告有以告訴人名義為上開行為，而不能證明被告有何
    行使偽造私文書及詐欺取財之犯意，此外，復查無其他積極
    證據足資證明被告有何公訴人所指之犯行，揆諸首揭法條及
    判例意旨，自應諭知被告無罪之判決。
七、原判決以無積極證據足資證明被告犯有刑法第216條、第210
    條之行使偽造私文書罪，及同法第339條第1項詐欺取財罪，
    而為無罪之諭知。本院經核原判決認事用法，並無違誤。檢
    察官上訴意旨，指摘原判決諭知被告無罪為不當，請求撤銷
    改判云云，為無理由，應予駁回。
八、據上論斷，應依刑事訴訟法第368條，判決如主文。
本案經檢察官江守權到庭執行職務。
中    華    民    國    99    年    12    月    23    日
                  刑事第五庭    審判長法  官  楊明章
                                      法  官  蔡美美
                                      法  官  黃國永
以上正本證明與原本無異。
如不服本判決應於收受送達後10日內向本院提出上訴書狀，其未
敘述上訴理由者，並得於提起上訴後10日內向本院補提理由書（
均須按他造當事人之人數附繕本）「切勿逕送上級法院」。
                                      書記官  陳淑貞
中    華    民    國    99    年    12    月    23    日

司法院資訊處製作；財團法人民間司法改革基金會備份。
